---
title: "**Milagro Neozelandés**"
output:
  pdf_document:
    keep_tex: true
    toc: false  # Desactivar la tabla de contenido automática
header-includes:
  - \usepackage{graphicx}
  - \usepackage{fancyhdr}
  - \usepackage{mdframed}
  - \pagestyle{fancy}
  - \fancyhead{}
  - \fancyhead[L]{\includegraphics[width=3cm]{logo.jpg}}
  - \fancyhead[R]{\hspace{0.5cm} Universidad Diego Portales \\ Facultad de Administración y Economía}
  - \fancypagestyle{plain}{
      \fancyhead{}
      \fancyhead[L]{\includegraphics[width=3cm]{logo.jpg}}
      \fancyhead[R]{\hspace{0.5 cm} Universidad Diego Portales \\ Facultad de Administración y Economía}}
fontsize: 12pt
geometry: margin=1in 
editor_options: 
  markdown: 
    wrap: 72
---

```{=tex}
\maketitle
\vspace{4cm}
\begin{center}
\large \textbf{Estudiantes:} \\
\vspace{0.5cm}
\large Maximiliano Basoalto \\
\large Dania Bustamante \\
\large Maite Campos \\
\large Rosana Cardona \\
\large José Casanova \\
\vfill
\large \textbf{Curso}: Crecimiento y Desarrollo \\
\large \textbf{Profesor}: Fernando Medina \\
\large 5 julio 2024 \\
\vspace{1cm}
\end{center}
\newpage
\tableofcontents
\newpage
```

```{r message=FALSE, warning=FALSE, include=FALSE, paged.print=FALSE}
library(readxl)
datos <- read_excel("Nueva zelanda pib.xlsx")
library(ggplot2)
datos$Año <- as.numeric(as.character(datos$Año))
library(scales)
library(tidyr)
library(readxl)
library(dplyr)
deuda_gob <- read_excel("deuda gob.xls")
```

# Introducción

Este informe presenta un análisis de la economía de Nueva Zelanda,
abarcando diversos aspectos fundamentales para comprender el crecimiento
y desarrollo economico del país. A través de este estudio, se pretende
ofrecer una visión detallada de los principales indicadores económicos,
las políticas implementadas y sus impactos a lo largo del tiempo.

El análisis se divide en:

-   Descripción del país y su economía: Se destacan los principales
    sectores económicos, incluyendo agricultura, manufactura y
    servicios, proporcionando un contexto del panorama actual de la
    economía del país.

-   Estudio del PIB: Se realiza un análisis del Producto Interno Bruto
    (PIB) de Nueva Zelanda. Se desglosan las partidas de gasto del PIB y
    se analiza la evolución durante los principales periodos de crisis.

-   Tasa de desempleo e inflación: Se examinan la evolución mensual de
    la tasa de desempleo y la inflación, proporcionando un marco para
    entender la estabilidad y los desafíos económicos enfrentados por el
    país.

-   Políticas económicas implementadas durante la última crisis: Se
    examinan las políticas económicas adoptadas durante la última
    crisis, especialmente la pandemia de COVID-19, evaluando su
    efectividad y resultados.

Este informe pretende no solo describir el estado actual de la economía
de Nueva Zelanda, sino también proporcionar un análisis crítico de sus
políticas económicas y su capacidad para enfrentar crisis.

# Análisis

## Descripción del país y su economía

Nueva Zelanda, es conocido por su paisaje diverso y su rica cultura,
situado en el suroeste del Océano Pacífico. Desde mediados del siglo XX,
la economía de Nueva Zelanda ha experimentado transformaciones
significativas. Originalmente dependiente de la agricultura y de las
exportaciones al Reino Unido, su principal mercado, Nueva Zelanda ha
diversificado su economía en respuesta a los cambios en el comercio
internacional y a las crisis económicas. A partir de los años 1980, se
implementaron reformas estructurales que liberalizaron la economía y
promovieron la competitividad en los mercados globales.

Los principales sectores económicos del país son:

-   Agricultura: Incluye la producción de productos lácteos, carne,
    lana, frutas y vino.

-   Manufactura: Producción de alimentos procesados, productos químicos,
    maquinaria y equipos.

-   Servicios: Comercio minorista, transporte, finanzas, educación,
    salud y servicios profesionales. Este sector representa la mayor
    parte del PIB de Nueva Zelanda, reflejando una economía moderna y
    diversificada.

Actualmente, Nueva Zelanda posee una economía de alto ingreso
caracterizada por su estabilidad política y económica. La economía está
altamente integrada en los mercados globales y se beneficia de tratados
de libre comercio con varias naciones. El país ha demostrado resiliencia
ante crisis económicas globales, incluyendo la reciente pandemia de
COVID-19, gracias a su enfoque en políticas fiscales y monetarias
prudentes y un sistema de bienestar social robusto.

## Estudio del PIB

### Análisis del PIB

```{r echo=FALSE, message=FALSE, warning=FALSE, fig.width=10, fig.height=5, fig.align='center'}
# Crea el gráfico con los ajustes solicitados
ggplot(datos, aes(x = Año, y = `PIB US a precio actual`)) +
  geom_line() +   # Para crear una línea que conecte los puntos
  geom_point() +  # Para añadir puntos en los datos
  labs(title = "PIB Real de Nueva Zelanda", 
       x = "Año", 
       y = "PIB (US$)") +
  scale_x_continuous(breaks = seq(1980, 2020, by = 10)) +  # Muestra solo años de 10 en 10 desde 1980 a 2020
  scale_y_continuous(labels = comma) +  # Formatea los valores del eje Y
  theme_minimal()  # Tema minimalista para una mejor visualización
```

-   ***PIB Nominal y Real:*** El Producto Interno Bruto (PIB) de Nueva
    Zelanda ha mostrado diferentes patrones de crecimiento a lo largo de
    las décadas. Durante los años 1950 y 1960, Nueva Zelanda disfrutó de
    un crecimiento económico robusto, con un PIB per cápita superior al
    promedio de la OCDE. Sin embargo, durante los años 1970 y 1980, el
    crecimiento se desaceleró debido a una serie de factores externos e
    internos, incluyendo la crisis del petróleo y problemas
    estructurales en la economía.

-   ***Crecimiento del PIB:*** Desde 1985, Nueva Zelanda ha
    experimentado varios ciclos económicos. En la segunda mitad de los
    años 80, el crecimiento del PIB mostró variaciones, con un fuerte
    crecimiento del 4.79% en 1984 y fluctuaciones menores en los años
    siguientes. La crisis financiera global de 2008 tuvo un impacto
    significativo, con un decrecimiento del PIB del 1.21% en 2008. La
    recuperación fue gradual, y se logró un crecimiento significativo
    del 5.17% en 2021, impulsado por la recuperación post-pandemia de
    COVID-19. En general, el PIB ha mostrado un crecimiento sostenido
    con algunas fluctuaciones debido a crisis económicas globales y
    políticas nacionales.

-   ***Partidas de gasto como porcentaje del PIB*** En periodos de
    crisis, el consumo, gasto del gobierno, inversión, exportaciones e
    importaciones fluctuaron considerablemente, reflejando la
    inestabilidad económica y los esfuerzos del gobierno por manejar la
    demanda interna.

```{r echo=FALSE, message=FALSE, warning=FALSE, fig.width=15, fig.height=5, fig.align='center'}
demanda_agregada <- read_excel("demanda agregada.xlsx")
demanda_agregada$Años <- as.numeric(as.character(demanda_agregada$Años))

# Reorganiza los datos al formato largo
demanda_long <- demanda_agregada %>%
  pivot_longer(cols = c(Consumo, Exportaciones, Importaciones), 
               names_to = "Variable", 
               values_to = "Valor")

# Crea el gráfico con facetas
ggplot(demanda_long, aes(x = Años, y = Valor)) +
  geom_line(color = "black", size = 1) +  # Para crear una línea negra que conecte los puntos
  labs(
    title = "Demanda Agregada", 
    x = "Años", 
    y = "US Millones"
  ) +
  scale_x_continuous(
    breaks = seq(min(demanda_long$Años, na.rm = TRUE), max(demanda_long$Años, na.rm = TRUE), by = 20)
  ) +  # Muestra años de 10 en 10
  scale_y_continuous(labels = comma) +  # Formatea los valores del eje Y
  theme_minimal() +  # Tema minimalista para una mejor visualización
  theme(
    plot.title = element_text(hjust = 0.5, size = 12, face = "bold"),  # Centra y estiliza el título
    axis.title.x = element_text(size = 14),  # Ajusta el tamaño del título del eje X
    axis.title.y = element_text(size = 14),  # Ajusta el tamaño del título del eje Y
    axis.text = element_text(size = 12)  # Ajusta el tamaño del texto de los ejes
  ) +
  facet_wrap(~ Variable, scales = "free_y")  # Crea facetas para cada variable con escalas libres en el eje Y
```

El gasto del gobierno como porcentaje del PIB ha variado
significativamente desde 1985. En la segunda mitad de los años 80, el
gasto público fue alto, alcanzando un 41.37% del PIB en 1985.
Posteriormente, se observó una reducción y estabilización en torno al
30% durante las décadas siguientes. Durante la pandemia de COVID-19,
hubo un aumento notable en el gasto público, alcanzando el 36.42% del
PIB en 2020, reflejando las medidas de estímulo económico adoptadas por
el gobierno.

El análisis de las partidas de gasto como porcentaje del PIB revela la
dinámica y la resiliencia de la economía de Nueva Zelanda. Las
fluctuaciones en el consumo, el gasto gubernamental, la inversión, las
exportaciones y las importaciones reflejan las respuestas a las
condiciones económicas internas y externas. La capacidad del gobierno
para aumentar el gasto en tiempos de crisis ha sido crucial para
estabilizar la economía, mientras que el consumo privado y las
exportaciones han sido componentes clave del crecimiento económico
sostenido del país.

### Principales periodos de crisis

Para analizar la evolución del PIB en Nueva Zelanda, es importante
identificar los principales períodos de análisis y observar cómo ha
variado el PIB en esos períodos. Aquí se destacan algunos períodos clave
y sus respectivas evoluciones.

#### ***Evolución del PIB Trimestral en los Principales Períodos de Análisis***

Los datos del PIB muestran una significativa volatilidad durante los
periodos de crisis, como la crisis del petróleo en los años 1970. Estas
crisis llevaron a contracciones en el PIB debido a la disminución de la
demanda internacional de exportaciones neozelandesas y aumentos en los
costos de importación.

Durante las crisis económicas de la década de 1970, especialmente la
crisis del petróleo, el PIB real mostró volatilidad y una desaceleración
significativa. La economía se contrajo debido a los choques externos y
la disminución de la demanda de exportaciones.

-   **Recesión de Principios de los Años 90 (1990-1993)** Durante este
    período, Nueva Zelanda enfrentó una recesión económica que impactó
    significativamente el PIB. El desempleo alcanzó niveles altos y el
    crecimiento del PIB fue negativo en algunos trimestres.
-   **Inicio de la Recesión:** El PIB comenzó a decrecer a finales de
    1990 y continuó en negativo hasta principios de 1991.
-   **Recuperación Temprana:** A partir de 1992, el PIB real trimestral
    comenzó a mostrar signos de recuperación, aunque de manera lenta.

***Crisis Financiera Asiática (1997-1998)*** La crisis financiera
asiática tuvo un impacto indirecto en la economía neozelandesa,
especialmente en sus exportaciones.

-   **Impacto Inicial:** El PIB trimestral mostró una desaceleración en
    1997 y una caída en algunos trimestres de 1998.

-   **Recuperación Rápida:** A finales de 1998 y principios de 1999, el
    PIB comenzó a recuperarse rápidamente, mostrando una fuerte
    resiliencia.

***Crisis Financiera Global (2008-2009)*** Esta crisis tuvo un impacto
significativo en la economía global y Nueva Zelanda no fue una
excepción.

-   **Caída Pronunciada:** El PIB trimestral desestacionalizado mostró
    una caída significativa a finales de 2008 y continuó en negativo en
    varios trimestres de 2009.
-   **Recuperación Gradual:** La recuperación comenzó en 2010, con un
    aumento gradual en el PIB real trimestral a lo largo de los años
    siguientes.

***Pandemia de COVID-19 (2020-2021)*** La pandemia tuvo un impacto
drástico e inmediato en la economía mundial.

-   **Impacto Inmediato:** En el primer y segundo trimestre de 2020, el
    PIB real trimestral desestacionalizado mostró caídas drásticas
    debido a las medidas de confinamiento y la interrupción de la
    actividad económica.
-   **Recuperación Post-Pandemia:** A partir del tercer trimestre de
    2020, el PIB comenzó a recuperarse a medida que se levantaron las
    restricciones y se implementaron medidas de estímulo económico. Para
    2021, el PIB mostró un crecimiento notable.

Finalmente, observamos que, Nueva zalanda ha tenido en el transcursos de
los años:

-   **Variabilidad y Resiliencia:** El PIB trimestral de Nueva Zelanda
    ha mostrado una variabilidad significativa en respuesta a crisis
    económicas globales, pero también ha demostrado una notable
    capacidad de recuperación.
-   **Ciclos Económicos:** Los ciclos de recesión y recuperación son
    evidentes, con períodos de contracción económica seguidos de fases
    de crecimiento impulsadas por políticas fiscales y monetarias
    adecuadas.
-   **Desempeño a Largo Plazo:** A lo largo de las décadas, el PIB
    trimestral desestacionalizado ha tendido a crecer, reflejando una
    economía en expansión a pesar de los desafíos temporales.

#### Principales actividades productivas como porcentaje del PIB

```{r echo=FALSE, message=FALSE, warning=FALSE, fig.width=10, fig.height=5, fig.align='center'}
por_cont <- read_excel("por cont.xlsx")
por_cont$año <- as.numeric(as.character(por_cont$año))

por_cont_long <- por_cont %>%
  pivot_longer(cols = c(`Industria primaria`, Bienes, Servicio), 
               names_to = "Variable", 
               values_to = "Valor")

# Crea el gráfico de barras con los ajustes solicitados
ggplot(por_cont_long, aes(x = año, y = Valor, fill = Variable)) +
  geom_bar(stat = "identity", position = "dodge") +  # Crea barras separadas por variable
  labs(title = "Sectores Productivos", 
       x = "Año", 
       y = "% del PIB", 
       fill = "Sector") +  # Etiqueta de la leyenda
  scale_x_continuous(breaks = seq(min(por_cont$año), max(por_cont$año), by = 10)) +  # Muestra años de 10 en 10
  scale_y_continuous(labels = comma) +  # Formatea los valores del eje Y
  theme_minimal() +  # Tema minimalista para una mejor visualización
  theme(
    plot.title = element_text(hjust = 0.5, size = 12, face = "bold"),  # Centra y estiliza el título
    axis.title.x = element_text(size = 14),  # Ajusta el tamaño del título del eje X
    axis.title.y = element_text(size = 14),  # Ajusta el tamaño del título del eje Y
    axis.text = element_text(size = 12),  # Ajusta el tamaño del texto de los ejes
    legend.title = element_text(size = 14),  # Ajusta el tamaño del título de la leyenda
    legend.text = element_text(size = 12)  # Ajusta el tamaño del texto de la leyenda
  )
```

En la década de 1950, la agricultura constituía una gran parte del PIB
de Nueva Zelanda. Sin embargo, la proporción de la agricultura en el PIB
ha disminuido con el tiempo, a medida que la economía se ha
diversificado hacia los servicios y la manufactura. Este cambio
estructural ha sido clave para la resiliencia económica del país frente
a choques externos.

La agricultura y la producción primaria representaban una gran parte del
PIB en la década de 1950, pero su proporción disminuyó con el tiempo a
medida que la economía se diversificaba hacia los servicios y la
manufactura.

Las principales actividades productivas, incluyendo la agricultura y la
minería, vieron reducciones en su participación en el PIB durante las
crisis económicas. Esto se debió principalmente a la caída de los
precios internacionales y la disminución de la demanda.

Las crisis afectaron gravemente a sectores clave como la minería y la
agricultura, que vieron una disminución en su contribución al PIB debido
a las caídas en los precios internacionales y la menor demanda.

-   Agricultura como Porcentaje del PIB

La agricultura ha sido históricamente uno de los pilares de la economía
neozelandesa, aproximadamente 15-20% del PIB. Este sector incluye la
producción de productos lácteos, carne, lana, frutas y vino. La
agricultura representaba una parte significativa del PIB, aunque su
proporción ha disminuido gradualmente debido a la diversificación
económica. En años recientes, aunque la proporción de la agricultura en
el PIB ha disminuido, sigue siendo un sector importante debido a las
exportaciones agrícolas.

Por otra parte, la minería, aunque no tan predominante como la
agricultura, representaba alrededor del 5-7% del PIB, ha contribuido al
PIB de Nueva Zelanda a través de la extracción de recursos naturales
como carbón, oro y minerales. La minería tuvo una contribución modesta
pero significativa al PIB. En las últimas décadas, la proporción de la
minería en el PIB ha variado, dependiendo de los precios internacionales
de los minerales y la inversión en exploración y extracción.

-   Manufactura como Porcentaje del PIB

El sector manufacturero incluye la producción de alimentos procesados,
productos químicos, maquinaria y equipos. La manufactura representaba
una parte considerable del PIB, contribuía con aproximadamente el 20-25%
del PIB, impulsada por la producción de bienes para el mercado interno y
para la exportación. La contribución de la manufactura al PIB ha visto
una ligera disminución debido al aumento de la terciarización de la
economía y la competencia internacional.

-   Servicios como Porcentaje del PIB El sector servicios es el más
    grande y diverso, abarcando comercio minorista, transporte,
    finanzas, educación, salud y servicios profesionales. Presenta
    alrededor del 40-45% del PIB, comenzando a ganar importancia con la
    expansión de los servicios financieros y profesionales. Los
    servicios comenzaron a crecer rápidamente, superando a otros
    sectores en términos de su contribución al PIB. En la actualidad,
    los servicios representan la mayor parte del PIB de Nueva Zelanda,
    reflejando una economía moderna y diversificada.

#### Análisis pick to trough

El análisis de los ciclos económicos en Nueva Zelanda revela que las
fases de recesión y recuperación han sido marcadas. Los periodos de auge
económico fueron seguidos por recesiones profundas, y la recuperación a
menudo fue lenta y prolongada. La economía neozelandesa experimentó
varios ciclos de auge y recesión, con periodos de recuperación lenta
seguidos de nuevas contracciones, especialmente notables durante las
crisis de los años 1970.

```{r echo=FALSE, message=FALSE, warning=FALSE, fig.width=10, fig.height=5, fig.align='center'}
# Crea el gráfico con los ajustes solicitados
ggplot(datos, aes(x = Año, y =`Crecimiento del pib`)) +
  geom_line(color = "black", size = 1) +   # Para crear una línea azul que conecte los puntos
  geom_point(color = "blue", size = 2) +  # Para añadir puntos rojos en los datos
  labs(title = "Crecimiento del PIB", 
       x = "Año", 
       y = "% ") +
  scale_x_continuous(breaks = seq(1980, 2020, by = 5)) +  # Muestra solo años de 10 en 10 desde 1980 a 2020
  scale_y_continuous(labels = comma) +  # Formatea los valores del eje Y
  theme_minimal() +  # Tema minimalista para una mejor visualización
  theme(
    plot.title = element_text(hjust = 0.5, size = 12, face = "bold"),  # Centra y estiliza el título
    axis.title.x = element_text(size = 14),  # Ajusta el tamaño del título del eje X
    axis.title.y = element_text(size = 14),  # Ajusta el tamaño del título del eje Y
    axis.text = element_text(size = 12)  # Ajusta el tamaño del texto de los ejes
  )
```

***Máximo crecimiento del PIB:***

-   1993: Crecimiento del PIB del 6.39%
-   1999: Crecimiento del PIB del 5.38%
-   2021: Crecimiento del PIB del 5.17%

***Valle (Mayor Contracción del PIB):***

-   1991: Crecimiento del PIB del -1.09%
-   2008: Crecimiento del PIB del -1.21%
-   2020: Crecimiento del PIB del -0.65%

Estos datos reflejan cómo la economía neozelandesa ha experimentado
ciclos de expansión y contracción, influenciados por eventos globales
como la crisis financiera de 2008 y la pandemia de COVID-19 en 2020.

## Tasa de desempleo

La tasa de desempleo en Nueva Zelanda comenzó a aumentar
significativamente durante las crisis económicas de los años 1970 y
1980. La pérdida de empleos en sectores clave como la manufactura y la
agricultura contribuyó a este aumento, reflejando la incapacidad del
mercado laboral para absorber el excedente de trabajadores en un
contexto de desaceleración económica. La tasa de desempleo en Nueva
Zelanda ha mostrado fluctuaciones a lo largo del tiempo, siendo sensible
a las condiciones económicas globales y locales. Por otra parte,mostrado
una tendencia fluctuante desde 1985. Sin embargo, la recesión de
principios de los 90 llevó la tasa de desempleo a un máximo de 10.61% en
1991. Desde entonces, ha habido una tendencia general a la baja, con
algunas fluctuaciones durante la crisis financiera de 2008 y la pandemia
de COVID-19. En 2021, la tasa de desempleo se redujo a 3.78%, reflejando
una recuperación en el mercado laboral.

```{r echo=FALSE, message=FALSE, warning=FALSE, fig.width=10, fig.height=5, fig.align='center'}

# Crea el gráfico con los ajustes solicitados
ggplot(datos, aes(x = Año, y = Desempleo)) +
  geom_line(color = "black", size = 1) +   # Para crear una línea azul que conecte los puntos
  geom_point(color = "blue", size = 2) +  # Para añadir puntos rojos en los datos
  labs(title = "Desempleo", 
       x = "Año", 
       y = "% ") +
  scale_x_continuous(breaks = seq(1988, 2020, by = 10)) +  # Muestra solo años de 10 en 10 desde 1980 a 2020
  scale_y_continuous(labels = comma) +  # Formatea los valores del eje Y
  theme_minimal() +  # Tema minimalista para una mejor visualización
  theme(
    plot.title = element_text(hjust = 0.5, size = 12, face = "bold"),  # Centra y estiliza el título
    axis.title.x = element_text(size = 14),  # Ajusta el tamaño del título del eje X
    axis.title.y = element_text(size = 14),  # Ajusta el tamaño del título del eje Y
    axis.text = element_text(size = 12)  # Ajusta el tamaño del texto de los ejes
  )
```

La tasa de desempleo es un indicador crucial para evaluar la salud del
mercado laboral. Durante los períodos de recesión económica, la tasa de
desempleo tiende a aumentar.

***Pico de Desempleo:***

-   1991: 10.61%
-   1998: 7.72%
-   2009: 6.56%
-   2020: 4.60% (aumento debido a la pandemia)

***Valle de Desempleo:***

-   2007: 3.66%

-   2019: 4.11%

-   2022: 3.30% (recuperación post-pandemia)

Durante la pandemia de COVID-19, la tasa de desempleo aumentó debido a
las restricciones y la disminución de la actividad económica, pero se ha
recuperado gradualmente con la implementación de políticas de apoyo al
empleo.

## Inflación

La inflación fue un problema significativo en Nueva Zelanda durante las
décadas de 1970 y 1980, alcanzando picos elevados debido a las crisis
del petróleo y las políticas fiscales expansivas. La alta inflación
erosiona el poder adquisitivo y fue una preocupación central para las
políticas monetarias posteriores, que buscaron estabilizar los precios
mediante el control de la oferta monetaria y las tasas de interés.

```{r echo=FALSE, message=FALSE, warning=FALSE, fig.width=10, fig.height=5, fig.align='center'}
ggplot(datos, aes(x = Año, y = Inflacion)) +
  geom_line(color = "black", size = 1) +   # Para crear una línea azul que conecte los puntos
  geom_point(color = "blue", size = 2) +  # Para añadir puntos rojos en los datos
  labs(title = "IPC", 
       x = "Año", 
       y = "% ") +
  scale_x_continuous(breaks = seq(1980, 2020, by = 5)) +  # Muestra solo años de 10 en 10 desde 1980 a 2020
  scale_y_continuous(labels = comma) +  # Formatea los valores del eje Y
  theme_minimal() +  # Tema minimalista para una mejor visualización
  theme(
    plot.title = element_text(hjust = 0.5, size = 12, face = "bold"),  # Centra y estiliza el título
    axis.title.x = element_text(size = 14),  # Ajusta el tamaño del título del eje X
    axis.title.y = element_text(size = 14),  # Ajusta el tamaño del título del eje Y
    axis.text = element_text(size = 12)  # Ajusta el tamaño del texto de los ejes
  )
```

La inflación en Nueva Zelanda ha sido relativamente baja y estable en
las últimas décadas, gracias a la política monetaria prudente del Banco
de Reserva de Nueva Zelanda. Sin embargo, durante la pandemia de
COVID-19, la inflación se vio afectada por las interrupciones en la
cadena de suministro y los cambios en la demanda de bienes y servicios

## PIB, desempleo e inflación

```{r echo=FALSE, message=FALSE, warning=FALSE, fig.width=15, fig.height=4}


datos_long_2 <- datos %>%
  pivot_longer(cols = c(`Crecimiento del pib`, Desempleo, Inflacion), 
               names_to = "Variable", 
               values_to = "Valor")

# Crea el gráfico con los ajustes solicitados
ggplot(datos_long_2, aes(x = Año, y = Valor, color = Variable)) +
  geom_line(size = 1) +   # Para crear una línea que conecte los puntos
  geom_point(size = 2) +  # Para añadir puntos en los datos
  labs(title = "Indicadores Económicos", 
       x = "Año", 
       y = "%", 
       color = "Indicador") +  # Etiqueta de la leyenda
  scale_x_continuous(breaks = seq(1980, 2020, by = 10)) +  # Muestra solo años de 10 en 10 desde 1980 a 2020
  scale_y_continuous(labels = comma) +  # Formatea los valores del eje Y
  theme_minimal() +  # Tema minimalista para una mejor visualización
  theme(
    plot.title = element_text(hjust = 0.5, size = 16, face = "bold"),  # Centra y estiliza el título
    axis.title.x = element_text(size = 14),  # Ajusta el tamaño del título del eje X
    axis.title.y = element_text(size = 14),  # Ajusta el tamaño del título del eje Y
    axis.text = element_text(size = 12),  # Ajusta el tamaño del texto de los ejes
    legend.title = element_text(size = 14),  # Ajusta el tamaño del título de la leyenda
    legend.text = element_text(size = 12)  # Ajusta el tamaño del texto de la leyenda
  )
```

## Intercambio comercial

```{r  echo=FALSE, message=FALSE, warning=FALSE, fig.width=10, fig.height=5, fig.align='center'}
balanza_de_pago <- read_excel("balanza de pago.xls")

ggplot(balanza_de_pago, aes(x = año, y = bp)) +
  geom_line(color = "black", size = 1) +   # Para crear una línea azul que conecte los puntos
  geom_point(color = "blue", size = 2) +  # Para añadir puntos rojos en los datos
  labs(title = "Balanza de Pagos", 
       x = "Año", 
       y = "US ") +
  scale_x_continuous(breaks = seq(1980, 2020, by = 5)) +  # Muestra solo años de 10 en 10 desde 1980 a 2020
  scale_y_continuous(labels = comma) +  # Formatea los valores del eje Y
  theme_minimal() +  # Tema minimalista para una mejor visualización
  theme(
    plot.title = element_text(hjust = 0.5, size = 12, face = "bold"),  # Centra y estiliza el título
    axis.title.x = element_text(size = 14),  # Ajusta el tamaño del título del eje X
    axis.title.y = element_text(size = 14),  # Ajusta el tamaño del título del eje Y
    axis.text = element_text(size = 12)  # Ajusta el tamaño del texto de los ejes
  )
```

-   **Evolución de los tipos de cambio**

Los tipos de cambio de Nueva Zelanda han fluctuado debido a factores
internos y externos, incluyendo las políticas monetarias y las
condiciones económicas globales.

```{r echo=FALSE, message=FALSE, warning=FALSE, fig.width=10, fig.height=5, fig.align='center'}
tc <- read_excel("tc.xls")
ggplot(tc, aes(x = año, y = tc)) +
  geom_line(color = "black", size = 1) +   # Para crear una línea azul que conecte los puntos
  geom_point(color = "blue", size = 2) +  # Para añadir puntos rojos en los datos
  labs(title = "Tipo de Cambio", 
       x = "Año", 
       y = " ") +
  scale_x_continuous(breaks = seq(1910, 2020, by = 5)) +  # Muestra solo años de 10 en 10 desde 1980 a 2020
  scale_y_continuous(labels = comma) +  # Formatea los valores del eje Y
  theme_minimal() +  # Tema minimalista para una mejor visualización
  theme(
    plot.title = element_text(hjust = 0.5, size = 12, face = "bold"),  # Centra y estiliza el título
    axis.title.x = element_text(size = 14),  # Ajusta el tamaño del título del eje X
    axis.title.y = element_text(size = 14),  # Ajusta el tamaño del título del eje Y
    axis.text = element_text(size = 12))  # Ajusta el tamaño del texto de los ejes
```

El tipo de cambio de Nueva Zelanda fue especialmente volátil durante los
periodos de crisis. La flotación del dólar neozelandés en 1985 fue un
hito que permitió una mayor flexibilidad en la política monetaria. La
estructura del comercio se diversifica con el tiempo, reduciendo la
dependencia de mercados tradicionales como el Reino Unido y
expandiéndose hacia Asia y otros mercados emergentes.

-   **Tratados de libre comercio**

Nueva Zelanda ha firmado varios tratados de libre comercio que han sido
cruciales para su crecimiento económico y la diversificación de sus
mercados de exportación.

La estructura de intercambio comercial de Nueva Zelanda ha evolucionado
considerablemente desde los años 80. La economía ha diversificado sus
exportaciones e importaciones, firmando varios tratados de libre
comercio y expandiendo sus mercados

## Balance fiscal, deuda y riesgo país

-   **Balance Fiscal**

El balance fiscal se refiere a la diferencia entre los ingresos y los
gastos del gobierno. Un balance fiscal positivo indica que los ingresos
del gobierno superan los gastos, mientras que un balance negativo indica
lo contrario.

```{r echo=FALSE, message=FALSE, warning=FALSE, fig.width=10, fig.height=5, fig.align='center'}
bf <- read_excel("bf.xls")
ggplot(bf, aes(x = año, y = bf)) +
  geom_line(color = "black", size = 1) +   # Para crear una línea azul que conecte los puntos
  geom_point(color = "blue", size = 2) +  # Para añadir puntos rojos en los datos
  labs(title = "Balanza Fiscal", 
       x = "Año", 
       y = " US Millones ") +
  scale_x_continuous(breaks = seq(1980, 2020, by = 5)) +  # Muestra solo años de 10 en 10 desde 1980 a 2020
  scale_y_continuous(labels = comma) +  # Formatea los valores del eje Y
  theme_minimal() +  # Tema minimalista para una mejor visualización
  theme(
    plot.title = element_text(hjust = 0.5, size = 12, face = "bold"),  # Centra y estiliza el título
    axis.title.x = element_text(size = 14),  # Ajusta el tamaño del título del eje X
    axis.title.y = element_text(size = 14),  # Ajusta el tamaño del título del eje Y
    axis.text = element_text(size = 12))  # Ajusta el tamaño del texto de los ejes
```

El balance fiscal de Nueva Zelanda se deterioró significativamente
durante las décadas de 1970 y 1980, con crecientes déficits y una deuda
pública en aumento. La consolidación fiscal en las décadas siguientes
fue crucial para estabilizar la economía y reducir el riesgo país. Las
políticas fiscales disciplinadas y las reformas estructurales ayudaron a
restaurar la confianza en los mercados financieros. El balance fiscal de
Nueva Zelanda se deterioró significativamente en los años 1970 y 1980,
con crecientes déficits y una deuda pública en aumento. Las políticas
fiscales expansivas y la dependencia de préstamos externos aumentaron el
riesgo país durante estos periodos.

```{r echo=FALSE, message=FALSE, warning=FALSE, fig.width=10, fig.height=5, fig.align='center'}
ggplot(deuda_gob, aes(x = año, y = deuda)) +
  geom_line(color = "black", size = 1) +   # Para crear una línea azul que conecte los puntos
  geom_point(color = "blue", size = 2) +  # Para añadir puntos rojos en los datos
  labs(title = "Deuda del Gobierno", 
       x = "Año", 
       y = "% PIB ") +
  theme_minimal() +  # Tema minimalista para una mejor visualización
  theme(
    plot.title = element_text(hjust = 0.5, size = 12, face = "bold"),  # Centra y estiliza el título
    axis.title.x = element_text(size = 14),  # Ajusta el tamaño del título del eje X
    axis.title.y = element_text(size = 14),  # Ajusta el tamaño del título del eje Y
    axis.text = element_text(size = 12)  # Ajusta el tamaño del texto de los ejes
  )
```

La deuda pública ha aumentado en periodos de crisis debido a los
esfuerzos de estímulo económico, pero ha sido manejada de manera
prudente en tiempos de crecimiento económico. El riesgo país refleja la
percepción de los inversores sobre la estabilidad económica y política
de Nueva Zelanda. La gestión prudente de la deuda y el balance fiscal ha
contribuido a mantener un bajo nivel de riesgo país.

## Cuenta corriente

El saldo de la cuenta corriente de Nueva Zelanda ha sido
tradicionalmente deficitario, reflejando la dependencia de las
importaciones y la vulnerabilidad a los choques externos. Los
desequilibrios en la cuenta corriente fueron exacerbados por las
fluctuaciones en los términos de intercambio y los altos niveles de
endeudamiento externo. El déficit de la cuenta corriente fue un problema
persistente, exacerbado por las fluctuaciones en los términos de
intercambio y los choques en los precios de los productos básicos.

```{r echo=FALSE, message=FALSE, warning=FALSE, fig.width=10, fig.height=4, fig.align='center'}

cta_cor <- read_excel("cta cor.xls")

ggplot(cta_cor, aes(x = año, y = cta)) +
  geom_line(color = "black", size = 1) +   # Para crear una línea azul que conecte los puntos
  geom_point(color = "blue", size = 2) +  # Para añadir puntos rojos en los datos
  labs(title = "Cuenta Corriente", 
       x = "Año", 
       y = "% PIB ") +
  theme_minimal() +  # Tema minimalista para una mejor visualización
  theme(
    plot.title = element_text(hjust = 0.5, size = 12, face = "bold"),  # Centra y estiliza el título
    axis.title.x = element_text(size = 14),  # Ajusta el tamaño del título del eje X
    axis.title.y = element_text(size = 14),  # Ajusta el tamaño del título del eje Y
    axis.text = element_text(size = 12)  # Ajusta el tamaño del texto de los ejes
  )
```

## Análisis de la evolución de las tasas de interés

Las tasas de interés en Nueva Zelanda han seguido un patrón cíclico,
influenciadas por las políticas monetarias y las condiciones económicas
internas y externas. Durante los periodos de alta inflación, las tasas
de interés se mantuvieron elevadas para controlar los precios, mientras
que en periodos de desaceleración económica, las tasas se redujeron para
estimular el crecimiento.

```{r echo=FALSE, message=FALSE, warning=FALSE, fig.width=10, fig.height=4, fig.align='center'}

ti <- read_excel("ti.xlsx")
ti$año <- as.numeric(as.character(ti$año))

# Crea el gráfico con los ajustes solicitados
ggplot(ti, aes(x = año, y = ti)) +
  geom_line(color = "black", size = 1) +   # Para crear una línea negra que conecte los puntos
  geom_point(color = "blue", size = 2) +  # Para añadir puntos azules en los datos
  labs(title = "Tasa de interés", 
       x = "Año", 
       y = "%") +
  scale_x_continuous(breaks = seq(1980, 2020, by = 10)) +  # Muestra solo años de 10 en 10 desde 1980 a 2020
  scale_y_continuous(labels = comma) +  # Formatea los valores del eje Y
  theme_minimal() +  # Tema minimalista para una mejor visualización
  theme(
    plot.title = element_text(hjust = 0.5, size = 12, face = "bold"),  # Centra y estiliza el título
    axis.title.x = element_text(size = 14),  # Ajusta el tamaño del título del eje X
    axis.title.y = element_text(size = 14),  # Ajusta el tamaño del título del eje Y
    axis.text = element_text(size = 12)  # Ajusta el tamaño del texto de los ejes
  )
```

Las tasas de interés en Nueva Zelanda fueron altas durante los periodos
de alta inflación, reflejando los esfuerzos del banco central para
controlar la inflación y estabilizar la economía.

Las tasas de interés han sido utilizadas como una herramienta clave por
el Banco de Reserva de Nueva Zelanda para influir en la inflación y la
actividad económica. Durante la pandemia de COVID-19, las tasas de
interés se redujeron a niveles históricamente bajos para estimular la
economía.

Las tasas de interés son un instrumento crucial de la política
monetaria, influenciando la inversión, el consumo y la estabilidad
financiera.

-   Años 80 y 90: Las tasas de interés eran relativamente altas para
    controlar la inflación y estabilizar la economía.
-   Crisis Financiera Global (2008-2009): El Banco de Reserva de Nueva
    Zelanda redujo significativamente las tasas de interés para
    estimular la economía.
-   Pandemia de COVID-19 (2020-2021): Las tasas de interés se
    mantuvieron bajas para apoyar la recuperación económica.

## Última crisis

Durante las últimas crisis económicas, Nueva Zelanda implementó una
serie de políticas para estabilizar la economía. Estas incluyeron
estímulos fiscales, reformas estructurales y políticas monetarias
expansivas.

La respuesta a la crisis financiera global de 2008-2009, se centró en el
apoyo a los sectores más afectados y la reactivación del crecimiento
económico a través de inversiones en infraestructura y la reducción de
tasas de interés. Durante las crisis, Nueva Zelanda implementó diversas
políticas económicas, incluyendo ajustes fiscales y monetarios, reformas
estructurales y liberalización económica para estabilizar y revitalizar
la economía.

Durante la pandemia de COVID-19, Nueva Zelanda implementó una serie de
políticas fiscales y monetarias expansivas, incluyendo subsidios
salariales, apoyo a las empresas y programas de compra de activos. Estas
medidas fueron efectivas para mitigar los efectos económicos de la
pandemia y facilitar una recuperación rápida y robusta.

Las políticas implementadas demostraron ser efectivas en mantener la
estabilidad económica, reducir la tasa de desempleo y controlar la
inflación, contribuyendo a una recuperación económica sostenida

## Funcionamiento de la economía y las políticas económicas que se implementaron.

La economía de Nueva Zelanda ha mostrado una notable capacidad de
adaptación frente a las crisis económicas. Las políticas económicas
implementadas, que han causado momentos dificiles en el corto plazo, han
sentado las bases para un crecimiento sostenido y una mayor estabilidad
macroeconómica. La diversificación de la economía y la apertura a los
mercados internacionales han sido fundamentales para este proceso.

Las políticas económicas en Nueva Zelanda han evolucionado desde el
control estatal hacia una mayor liberalización y apertura al comercio
internacional. Aunque estas políticas han tenido éxito en diversificar
la economía y promover el crecimiento, también han enfrentado desafíos
significativos durante los periodos de crisis.

# Análisis del modelo de desarrollo económico

El modelo de desarrollo económico de Nueva Zelanda ha sido caracterizado
por una combinación de reformas estructurales, políticas fiscales y
monetarias prudentes, y una integración significativa en la economía
global. El análisis pick to trough del PIB refleja cómo este modelo ha
permitido a Nueva Zelanda enfrentar y recuperarse de diversas crisis
económicas, incluyendo la reciente pandemia de COVID-19.

## Estructura institucional

Nueva Zelanda ha desarrollado una estructura institucional que favorece
la estabilidad macroeconómica, la apertura comercial y la inversión en
capital humano. Estas instituciones han sido cruciales para soportar el
crecimiento económico a largo plazo.

### Políticas

-   **Banco de Reserva de Nueva Zelanda** El Banco de Reserva de Nueva
    Zelanda es una institución independiente responsable de la política
    monetaria, la estabilidad financiera y la emisión de moneda. Su
    mandato principal es mantener la estabilidad de precios y, desde
    2018, también contribuir al máximo empleo sostenible.

-   **Política Monetaria** El Banco de Reserva de Nueva Zelanda utiliza
    herramientas como la tasa de interés para influir en la inflación y
    la actividad económica.Durante la pandemia de COVID-19, el Banco
    redujo las tasas de interés a niveles bajos e implementó programas
    de compra de activos para inyectar liquidez en la economía.

-   **Tesoro de Nueva Zelanda** El Tesoro de Nueva Zelanda es
    responsable de la gestión de las finanzas públicas y la formulación
    de políticas fiscales. El enfoque en la responsabilidad fiscal ha
    llevado a un manejo prudente de la deuda pública y la implementación
    de superávits fiscales en tiempos de crecimiento económico para
    prepararse para posibles crisis.

-   **Políticas Fiscales** El gobierno ha utilizado políticas fiscales
    expansivas en tiempos de crisis, como durante la pandemia de
    COVID-19, para apoyar la demanda agregada y mantener la estabilidad
    económica. Los paquetes de estímulo económico, incluyendo subsidios
    salariales y apoyo a las empresas, fueron cruciales para mitigar los
    efectos económicos de la pandemia.

### Ministerios Sectoriales y Agencias Reguladoras

-   **Desarrollo Económico y Comercio**

1.  El Ministerio de Negocios, Innovación y Empleo (MBIE) juega un papel
    crucial en el desarrollo económico, la regulación del mercado
    laboral y la promoción de la innovación.

2.  El Ministerio de Comercio y Exportación trabaja para mejorar las
    relaciones comerciales internacionales y promover las exportaciones
    neozelandesas.

-   **Regulación y Competencia**

1.  La Comisión de Comercio de Nueva Zelanda supervisa la competencia en
    el mercado y regula las prácticas comerciales para asegurar un
    entorno competitivo y justo.

2.  Las agencias regulatorias, como la Autoridad de Mercados Financieros
    (FMA), aseguran la estabilidad y transparencia en los mercados
    financieros.

### Política de Bienestar y Educación

-   ***Sistema de Bienestar***

1.  Nueva Zelanda tiene un sistema de bienestar social robusto que
    proporciona apoyo a los ciudadanos en términos de salud, educación y
    seguridad social.

2.  Durante la pandemia de COVID-19, el sistema de bienestar se expandió
    para incluir subsidios adicionales y apoyo financiero a los
    ciudadanos afectados.

-   ***Inversión en Educación***

1.  La inversión en educación ha sido una prioridad, con un enfoque en
    mejorar las habilidades y la capacitación de la fuerza laboral para
    adaptarse a las demandas de una economía globalizada.

2.  Las políticas educativas han promovido la inclusión y el acceso a la
    educación superior, fomentando una fuerza laboral altamente
    calificada.

### Tratados de Libre Comercio y Relaciones Internacionales

-   ***Integración Económica Global***

1.  Nueva Zelanda ha firmado varios tratados de libre comercio que han
    facilitado el acceso a mercados internacionales y diversificado las
    exportaciones.

2.  Los acuerdos con China, ASEAN y el CPTPP han sido particularmente
    importantes para expandir las oportunidades comerciales y fortalecer
    las relaciones económicas.

-   ***Promoción de Exportaciones***

1.  Las agencias gubernamentales, como New Zealand Trade and Enterprise
    (NZTE), trabajan para promover las exportaciones y apoyar a las
    empresas neozelandesas en el mercado global.

2.  Las políticas comerciales se han enfocado en diversificar los
    mercados de exportación para reducir la dependencia de unos pocos
    socios comerciales.

Algunos ejemplos de entidades neozelandesas que tienen convenio con el
gobierno, con el fin de potenciar la innovación y el crecimiento
económico son:

Callaghan Innovation, establecida en 2013, creada con el fin de
    proporcionar un enfoque más cohesivo y dirigido a la innovación e
    investigación y desarrollo. Con programas de financiamiento,
    desarrollo de servicios de asesoramiento tecnológico y
    facilitaciones para colaboraciones con empresas pública y privadas,
    además de apoyo a Startups y emprendedores. Esto puede asemejarse a
    los programas como Innova o Semilla, de la Corfo acá en Chile, solo
    que, con un enfoque nacional general, y no con el fin de
    descentralizar el país.

-   Además, cabe destacar que establecieron un espacio físico llamado
    Gracefield Innovation Quarter, que es el equivalente a un parque que
    alberga laboratorios, talleres y oficinas para empresas que se
    dedican a realizar procesos con alta tecnología, junto a la búsqueda
    de fomentar la colaboración e intercambio de conocimientos entre
    científicos e investigadores, por y entre empresas.

-   Por último, hay que mencionar que fueron líderes en proyectos de
    suma importancia para la innovación del país junto a un crecimiento
    económico significativo, fomentando la tecnología agrícola y médica,
    manteniendo como premisa la sostenibilidad ambiental. 

New Zealand Trade & Enterprise, agencia gubernamental que nació de la fusión de
    dos entidades distintas que se dedicaban a los negocios en 2003.
    Enfocados principalmente a mercados internacionales y la búsqueda de
    inversión extranjera.

-  Dicho lo anterior, la clave era lo internacional, ya que con programas
como Beachheads que buscaba ayudar a empresas de alto crecimiento,
proporcionando investigadores y expertos en negocios globales.
Establecimiento de oficinas en todo el mundo para brindar apoyo a las
empresas neozelandesas que quisieran adentrarse en un país extranjero
para llevar a cabo sus negocios. Ya más cerca del período de la
pandemia, NZTE buscó apoyar a las empresas nacionales, con recursos y
estrategias para enfrentarse a los desafíos que ésta suponía. Paquetes
con subvenciones, asesoramiento gratuito, fomento de tecnologías
digitales y comercio electrónico, y un fuerte intento por lograr que las
empresas se adaptaran al eCommerce como tal, y hacer menos estrictas las
restricciones para que hubiera más movimiento a domicilio por parte de
los productores que lo necesitaran.

-  La estructura institucional de Nueva Zelanda ha sido fundamental para
sostener su modelo de crecimiento económico. Las instituciones
independientes y responsables, como el Banco de Reserva de Nueva Zelanda
y el Tesoro, han implementado políticas prudentes y efectivas para
manejar las crisis económicas y fomentar el crecimiento sostenible. Las
reformas estructurales, la promoción de la innovación y la integración
económica global han permitido a Nueva Zelanda adaptarse y prosperar en
un entorno económico global dinámico. El enfoque en la responsabilidad
fiscal, la estabilidad monetaria y el bienestar social ha creado una
base sólida para el desarrollo económico a largo plazo.

## Modelo de crecimiento

El modelo de crecimiento económico neoclásico se basa en la acumulación
de factores de producción como el capital y el trabajo, así como en la
mejora de la productividad total de los factores (PTF). A continuación,
se analiza la evolución económica de Nueva Zelanda desde esta
perspectiva, centrándonos en la productividad del trabajo, el capital
per cápita y la productividad total de los factores.

### Modelo Neoclásico

Desde una perspectiva neoclásica, el crecimiento económico de Nueva
Zelanda ha sido impulsado por la acumulación de capital, el aumento de
la productividad laboral y la eficiencia en la asignación de recursos.
Las reformas estructurales de las décadas de 1980 y 1990 mejoraron la
competitividad y la productividad total de los factores.

-   ***Productividad del Trabajo***

La productividad del trabajo se refiere a la cantidad de output
producido por cada unidad de trabajo. Es un indicador clave de la
eficiencia y la competitividad de la economía.

**Evolución de la Productividad del Trabajo:**

1.  Años 80 y 90: Nueva Zelanda implementó reformas estructurales
    significativas que incluyeron la desregulación de mercados y la
    liberalización del comercio. Estas reformas impulsaron la
    productividad del trabajo al hacer que los mercados laborales fueran
    más flexibles y competitivos.

2.  2000s: La economía neozelandesa continuó beneficiándose de las
    reformas anteriores, con un crecimiento sostenido en la
    productividad del trabajo. La adopción de nuevas tecnologías y la
    inversión en capital humano también contribuyeron a este aumento.

-   ***Capital per Cápita***

El capital per cápita se refiere a la cantidad de capital disponible por
cada trabajador. Aumentar el capital per cápita generalmente mejora la
productividad, ya que los trabajadores tienen más herramientas y
recursos a su disposición.

**Evolución del Capital per Cápita:**

1.  Años 80 y 90: Las reformas estructurales atrajeron inversión tanto
    nacional como extranjera, aumentando el stock de capital.

2.  Inversiones en Infraestructura: La inversión en infraestructura
    pública y privada, incluyendo transporte, energía y tecnología, ha
    incrementado el capital per cápita.

3.  Adopción de Tecnologías Avanzadas: Las empresas neozelandesas han
    adoptado tecnologías avanzadas, mejorando la eficiencia y la
    capacidad productiva.

4.  Inversión Extranjera Directa (IED): La apertura a la inversión
    extranjera ha facilitado la transferencia de tecnología y capital,
    aumentando el capital per cápita.

5.  Stock de Capital: Indicadores como la inversión en maquinaria y
    equipo y la infraestructura pública han mostrado un crecimiento
    significativo.

-   ***Productividad Total de los Factores***

La productividad total de los factores mide la eficiencia con la que se
utilizan todos los factores de producción (trabajo y capital) en la
economía. Es un indicador clave de la innovación, la eficiencia
tecnológica y la calidad de las instituciones.

**Evolución de la PTF:**

1.  Años 80 y 90: Las reformas estructurales y la liberalización del
    mercado mejoraron la eficiencia y la competitividad, impulsando la
    PTF.

2.  Innovación y Tecnología: La adopción de nuevas tecnologías y la
    innovación han sido motores clave del crecimiento de la PTF.

3.  Educación y Capacitación: La inversión en educación y la mejora de
    las habilidades de la fuerza laboral han contribuido al aumento de
    la PTF.

4.  Instituciones Sólidas: La existencia de instituciones fuertes y
    transparentes ha creado un entorno favorable para los negocios y la
    inversión, mejorando la eficiencia económica.

5.  Crecimiento de la PTF: Indicadores como el crecimiento del PIB
    ajustado por el crecimiento de los insumos de trabajo y capital
    muestran un aumento constante de la PTF.

6.  Eficiencia y Competitividad: Indicadores de competitividad global y
    eficiencia del mercado reflejan mejoras en la PTF.

Desde la perspectiva neoclásica, el modelo de crecimiento económico de
Nueva Zelanda ha sido exitoso en aumentar la productividad del trabajo,
el capital per cápita y la productividad total de los factores. Las
reformas estructurales, la inversión en capital humano y tecnológico, y
la creación de instituciones sólidas han sido fundamentales para este
éxito. La capacidad de adaptarse a las condiciones económicas cambiantes
y la adopción de políticas prudentes han permitido a Nueva Zelanda
mantener un crecimiento sostenido y una economía resiliente frente a las
crisis.

### Lógica Schumpeteriana.

La lógica schumpeteriana se centra en la innovación y el emprendimiento
como motores del crecimiento económico, caracterizada por un proceso de
"destrucción creativa" donde nuevas industrias surgen y reemplazan a las
antiguas. A continuación, se analiza la evolución económica de Nueva
Zelanda desde esta perspectiva, identificando fases de creación y
destrucción de industrias, el estado de la innovación y tecnología, y
los cambios estructurales en la matriz productiva del país.

Desde la perspectiva Schumpeteriana, Nueva Zelanda ha experimentado
varias fases de destrucción creativa, donde las industrias tradicionales
han sido reemplazadas por sectores más innovadores y tecnológicos. La
adopción de nuevas tecnologías y la promoción de la innovación han sido
claves para la transformación económica del país.

-   ***Fases de Creación y Destrucción de Industrias***

**Años 80 y 90**

1.  Destrucción de Industrias Tradicionales: Las reformas económicas de
    los años 80 llevaron a la liberalización del mercado y la
    eliminación de subsidios a industrias tradicionales como la
    agricultura y la manufactura protegida. Esto resultó en la
    desaparición de empresas ineficientes.

2.  Creación de Nuevas Industrias: La desregulación y la apertura de la
    economía permitieron el surgimiento de nuevas industrias,
    especialmente en los sectores de servicios financieros y tecnología.
    La agricultura se reestructuró para volverse más competitiva en el
    mercado global.

**2000**

1.  Expansión de la Tecnología y Servicios: La década de los 2000 vio
    una expansión significativa en los sectores de tecnología de la
    información, servicios financieros y turismo. La adopción de
    tecnologías avanzadas y el aumento del comercio electrónico fueron
    claves en esta fase.

2.  Declive de la Manufactura Tradicional: La manufactura tradicional
    continuó disminuyendo en importancia relativa, reemplazada por
    sectores más avanzados tecnológicamente.

-   ***Estado de la Innovación y Tecnología***

Nueva Zelanda ha fomentado un entorno favorable para la innovación y la
tecnología, lo que ha sido crucial para su desarrollo económico.

**Políticas de Innovación**

1.  Apoyo a Startups y PYMEs: El gobierno ha implementado programas para
    apoyar a startups y pequeñas y medianas empresas (PYMEs), incluyendo
    financiación, incubadoras y aceleradoras.

2.  Incentivos Fiscales: Se han ofrecido incentivos fiscales para la
    investigación y el desarrollo (I+D), promoviendo la innovación en
    diversos sectores.

3.  Infraestructura Digital: Inversiones significativas en
    infraestructura digital, incluyendo redes de banda ancha de alta
    velocidad y tecnologías móviles avanzadas.

4.  Sector Tecnológico en Crecimiento: El sector tecnológico ha crecido
    rápidamente, con empresas emergentes en software, biotecnología y
    fintech.

**Educación y Capacitación**

1.  Programas Educativos: La mejora en la educación y la capacitación de
    la fuerza laboral en habilidades tecnológicas y digitales ha sido
    una prioridad.

2.  Colaboración entre Universidades y Empresas: Las colaboraciones
    entre universidades y el sector privado han facilitado la
    transferencia de tecnología y la innovación.

***Cambios Estructurales en la Matriz Productiva del País***

Nueva Zelanda ha experimentado cambios estructurales significativos en
las últimas décadas, reflejando el proceso de destrucción creativa.

**Diversificación Económica**

1.  De la Agricultura a los Servicios: Aunque la agricultura sigue
    siendo importante, ha habido una diversificación significativa hacia
    los sectores de servicios y tecnología.

2.  Turismo y Educación: El turismo y la educación internacional se han
    convertido en importantes generadores de ingresos.

**Transformación de la Agricultura**

1.  Agricultura Sostenible y Tecnológica: La agricultura se ha
    modernizado, adoptando prácticas sostenibles y tecnologías avanzadas
    para aumentar la eficiencia y reducir el impacto ambiental.

2.  Exportaciones de Valor Agregado: Mayor enfoque en productos
    agrícolas de valor agregado y en la diversificación de mercados de
    exportación.

**Sector Tecnológico y de Servicios**

1.  Crecimiento del Sector Tecnológico: El sector tecnológico ha crecido
    rápidamente, contribuyendo significativamente al PIB y al empleo.

2.  Servicios Financieros y Profesionales: Los servicios financieros y
    profesionales se han expandido, beneficiándose de la liberalización
    del mercado y la adopción de tecnologías avanzadas.

Desde la lógica schumpeteriana, el modelo de desarrollo económico de
Nueva Zelanda ha sido marcado por un proceso continuo de destrucción
creativa, donde industrias tradicionales han sido reemplazadas por
sectores más innovadores y tecnológicamente avanzados. Las políticas de
apoyo a la innovación, la inversión en tecnología y la mejora de la
educación y la capacitación han sido fundamentales para este proceso.
Los cambios estructurales en la matriz productiva han diversificado la
economía, aumentando su resiliencia y capacidad de adaptación a las
condiciones económicas globales. La facilidad para hacer negocios en
Nueva Zelanda, junto con su entorno regulatorio favorable y
transparente, ha fomentado un crecimiento económico sostenido y un
entorno atractivo para la inversión.

### Enfermedad Holandesa

La economía de Nueva Zelanda ha mostrado características de la
enfermedad holandesa, especialmente durante los períodos de auge en las
exportaciones de productos básicos. La apreciación de la moneda y el
impacto negativo en otros sectores exportadores fueron evidentes. Sin
embargo, las políticas de diversificación y el enfoque en la innovación
ayudaron a mitigar estos efectos.

La enfermedad holandesa es un fenómeno económico en el cual un aumento
significativo en los ingresos de un país debido a la explotación de
recursos naturales, como el petróleo o los minerales, resulta en la
apreciación de la moneda local. Esto puede llevar a una pérdida de
competitividad en otros sectores exportadores, como la manufactura y la
agricultura, debido al aumento de los costos relativos. Para analizar si
Nueva Zelanda ha experimentado la enfermedad holandesa, debemos observar
si el país ha tenido dependencia de los recursos raturales, la moneda se
ha apreciado y el impacto que ha generado la posible competitividad de
otros sectores.

-   ***Dependencia de los Recursos Naturales***

Nueva Zelanda es conocida por su rica base de recursos naturales,
especialmente en la agricultura y la producción de lácteos. Sin embargo,
a diferencia de países que experimentan la enfermedad holandesa debido a
recursos como el petróleo, Nueva Zelanda no ha tenido un recurso
dominante que cause un aumento repentino y masivo en los ingresos.

**Agricultura y Lácteos**

1.  La agricultura y la producción de lácteos han sido pilares de la
    economía de Nueva Zelanda desde hace décadas. Estos sectores han
    proporcionado ingresos estables y han sido bien gestionados.

2.  No ha habido una "explosión" de ingresos debido a la explotación de
    recursos, como se ve en el caso típico de la enfermedad holandesa.

**Minería**

1.  La minería es una industria importante, pero no ha sido lo
    suficientemente dominante como para causar la enfermedad holandesa.
    La contribución de la minería al PIB ha sido modesta en comparación
    con la agricultura y los servicios.

-   ***Apreciación de la Moneda***

La apreciación de la moneda es una característica clave de la enfermedad
holandesa. Si bien el dólar neozelandés ha experimentado apreciaciones y
depreciaciones a lo largo de los años, estos movimientos han estado más
relacionados con factores económicos globales y políticas monetarias que
con un aumento repentino en los ingresos por recursos naturales.

1.  Política Monetaria: Las decisiones del Banco de Reserva de Nueva
    Zelanda han influido significativamente en el valor del NZD.

2.  Condiciones Económicas Globales: La demanda global de productos
    agrícolas y lácteos de Nueva Zelanda ha influido en la valoración
    del NZD.

3.  Crisis Económicas: Durante la crisis financiera global y la pandemia
    de COVID-19, el NZD se depreció debido a la incertidumbre económica.

-   ***Competitividad de Sectores Diversos***

Una consecuencia de la enfermedad holandesa es la pérdida de
competitividad en sectores no relacionados con los recursos naturales
debido a la apreciación de la moneda y el aumento de los costos.

1.  Agricultura y Manufactura: La agricultura ha mantenido su
    competitividad global, en parte gracias a la innovación y la
    adopción de prácticas sostenibles. La manufactura ha enfrentado
    desafíos, pero esto se debe más a la competencia global que a la
    apreciación del NZD.

2.  Servicios: El sector de servicios, especialmente el turismo,
    educación y tecnología, ha crecido significativamente. La
    diversificación económica ha sido una estrategia clave para mantener
    la competitividad global.

**Ausencia de un Recurso Dominante**

1.  Nueva Zelanda no ha tenido un recurso natural dominante cuya
    explotación haya llevado a una apreciación significativa de la
    moneda y a la enfermedad holandesa.

2.  La economía ha sido diversificada, con importantes contribuciones de
    la agricultura, manufactura y servicios.

**Política Económica Prudente**

1.  Las políticas fiscales y monetarias prudentes han ayudado a evitar
    la apreciación excesiva del NZD.

2.  La diversificación de los mercados de exportación y la adopción de
    tratados de libre comercio han ayudado a mantener la competitividad.

**Innovación y Tecnología**

1.  La inversión en innovación y tecnología ha mejorado la eficiencia y
    la productividad en varios sectores, ayudando a mantener la
    competitividad en el mercado global.

# Conclusión

El análisis del PIB de Nueva Zelanda entre 1985 y 2024 muestra una
economía resiliente que ha enfrentado y superado varios desafíos,
incluyendo la crisis financiera global y la pandemia de COVID-19. El
crecimiento del PIB, junto con una inflación controlada y una tasa de
desempleo en descenso, indican una recuperación económica sólida. Las
fluctuaciones en la inversión extranjera directa y el gasto del gobierno
reflejan las respuestas políticas a las condiciones económicas
cambiantes. En general, Nueva Zelanda ha demostrado una capacidad
notable para adaptarse y crecer en un entorno económico global dinámico.

En conclusión, el desarrollo económico de Nueva Zelanda ha sido el
resultado de una serie de reformas estructurales, políticas económicas
prudentes y una capacidad notable para adaptarse a las condiciones
cambiantes del entorno global. Aunque ha enfrentado desafíos
significativos, las lecciones aprendidas y las políticas implementadas
han permitido a Nueva Zelanda no solo recuperarse de las crisis
económicas, sino también sentar las bases para un crecimiento sostenible
y equitativo a largo plazo. . La economía diversificada, las políticas
económicas prudentes y el enfoque en la innovación y la tecnología han
permitido al país mantener su competitividad global. La gestión eficaz
de los recursos naturales y la diversificación hacia sectores de
servicios y tecnología han sido claves para contrarrestar los efectos
negativos asociados con la enfermedad holandesa.

# Bibliografia

-   <https://www.callaghaninnovation.govt.nz>

-   <https://www.nzte.govt.nz>

-   OECD (1999), OECD economic survey: New Zealand, 1999, OECD, Paris.

-   National Bank of New Zealand (1998), ‘Household savings and wealth –
    a background’ Working Paper 98/1.

-   OECD (1998), Human capital investment: An international comparison,
    Centre for education research and innovation, OECD.
